臺灣高等法院民事判決
109年度重上字第188號
上  訴  人  何建民
訴訟代理人  陳郁勝律師
被 上訴 人  何建中
訴訟代理人  王振志律師
上列當事人間請求返還借款等事件，上訴人對於中華民國108年1
2月13日臺灣桃園地方法院108年度重訴字第247號第一審判決提
起上訴，本院於109年6月17日言詞辯論終結，判決如下：
    主  文
上訴駁回。
第二審訴訟費用由上訴人負擔。
    事實及理由
一、上訴人主張：伊自國中畢業後即從軍，並將薪資交由母親王
    秀英（已歿）代管，經結算約有新臺幣（下同）750萬元以
    上。民國87年間母親發現伊大哥即被上訴人盜領其中400萬
    元購買苗栗鯉魚潭土地後，被上訴人即向伊表示希望作為借
    款，並承諾還款，惟伊多次催討，仍未返還。另兩造於77年
    間共同購買桃園市○○區○○段0000地號土地及其上同段000建
    號建物（即門牌號碼桃園市○○區○○○街0號，下合稱系爭房地
    ），應有部分各2分之1。嗣被上訴人於93年9月6日向伊購買
    系爭房地應有部分2分之1，兩造合意系爭房地價值為2400萬
    元，並約定須將系爭房地應有部分3分之1（即兩造應有部分
    各6分之1）移轉登記予父親何永森（已歿）。詎被上訴人僅
    交付價金400萬元，遲未辦理移轉登記，則該應移轉予父親
    之應有部分6分之1仍為伊所有，並借名登記於被上訴人名下
    ，於父親死亡後，伊已催告解除契約。嗣被上訴人於103年5
    月間在系爭房地召開家庭聚會（下稱系爭家庭聚會），承諾
    還款400萬元，及將系爭房地應有部分6分之1移轉登記予伊
    （下稱系爭和解協議）。為此，爰依系爭和解協議，求為命
    ：㈠被上訴人給付上訴人400萬元，及加計自起訴狀繕本送達
    翌日起算之法定遲延利息；㈡被上訴人應將系爭房地應有部
    分移轉各6分之1予上訴人之判決（原審判決上訴人敗訴，上
    訴人不服，提起上訴）。並上訴聲明：㈠原判決廢棄。㈡被上
    訴人應給付上訴人400萬元，及自起訴狀繕本送達翌日起至
    清償日止，按週年利率5﹪計算之利息。㈢被上訴人應將系爭
    房地應有部分各1/6移轉登記予上訴人。
二、被上訴人則以：伊否認曾向上訴人借款購地，兩造間並無40
    0萬元之債權債務關係。兩造於93年9月6日除簽訂不動產買
    賣契約書，由上訴人將系爭房地應有部分2分之1以400萬元
    出售予伊之外，並無其他協議。系爭家族聚會中，上訴人雖
    拿出1張紙表示其具有那些權利，但伊並未承諾還款400萬元
    ，亦未同意將系爭房地應有部分1/6予上訴人，兩造間無所
    謂系爭和解協議存在等語，資為抗辯。並於本院答辯聲明：
    如主文所示。
三、查，㈠何永森（106年9月21日死亡）為兩造之父親，育有五
    子女，依序為被上訴人（配偶劉茶梅）、丙○○（配偶劉錦臣
    ）、甲○○、上訴人（配偶楊金蓮）、何吉玉；㈡兩造於77年
    間共同購買系爭房地，應有部分各2分之1；被上訴人於93年
    9月6日向上訴人購買系爭房地應有部分2分之1等情，有卷附
    不動產買賣契約書可稽（見原審卷第123-128頁），並為兩
    造所不爭（見本院卷第117頁），堪信為真實。
四、本件應審究者為㈠兩造間是否有系爭和解協議存在？㈡若有，
    則上訴人依系爭和解協議請求被上訴人給付400萬元，及移
    轉系爭房地應有部分6分之1予上訴人，有無理由？茲分別論
    述如下：
  ㈠兩造間是否有系爭和解協議存在？
  ⒈按當事人主張有利於己之事實者，就其事實有舉證之責任，
    民事訴訟法第277條本文定有明文。本件上訴人主張被上訴
    人於103年5月間在系爭家庭聚會中，承諾還款400萬元及將
    系爭房地應有部分6分之1移轉登記予伊，兩造間存在系爭和
    解協議等語，既為被上訴人所否認，上訴人自應就兩造間有
    系爭和解協議存在乙節，負舉證之責。
　⒉上訴人主張被上訴人於87年間遭發現盜領其交付母親代管之4
    00萬元購買苗栗鯉魚潭土地後，向其表示希望作為借款，並
    曾承諾還款等語，固提出被上訴人手寫信件為證（見原審法
    院108年度桃司調字第65號卷第9-12頁，下稱原審調字卷）
    。被上訴人雖不爭執該手寫信件形式上之真正（見原審卷第
    74頁），惟辯稱：書寫時間不記得，實質內容有極大的爭議
    等語。觀諸該手寫信件並無書寫日期，僅於文末記載：「而
    去年底至今上半年，與人合伙，又買該材地，再加上週轉金
    ，手頭上較不方便，才有催你去蓋章，儘速辦貸款，以順利
    將你房子買下來，甚至吉玉都要將他預備買汽車的錢，拿出
    來，先替你處理這些事，但卻惹來我們設計你之言，我也不
    多說了，我現在手頭較緊，為了這些錢，我也和媽講過，只
    要我手頭寬了，我會補給他的」（見原審調字卷第11-12頁
    ）。而依其前後文觀之，被上訴人文內「我會補給他的」之
    「他」，應指兩造妹妹何吉玉而非上訴人，且被上訴人於該
    手寫信件內並未承認積欠上訴人400萬元，及願意返還400萬
    元予上訴人之意。是尚難逕以此不知被上訴人何時書寫之手
    寫信件，證明兩造間有400萬元借款關係存在。　
　⒊上訴人固主張被上訴人於93年9月6日向其購買系爭房地應有
    部分2分之1，並約定須將系爭房地應有部分3分之1（即兩造
    應有部分各6分之1）移轉登記予父親何永森，詎被上訴人僅
    交付價金400萬元，遲未辦理移轉登記，該應移轉予父親之
    應有部分6分之1仍為其所有，並借名登記於被上訴人名下，
    於父親死亡後，其已催告解除契約等語，惟兩造不動產買賣
    契約書第2條僅約定：「買賣總價款：雙方議定新臺幣肆佰
    萬元正」，契約末則記載「註：甲○○另支付新臺幣肆佰萬元
    給父親」（見原審卷第125-128頁），並未約定兩造應將系
    爭房地應有部分3分之1（即兩造應有部分各6分之1）移轉登
    記予父親何永森。且縱兩造有上開約定，被上訴人未將系爭
    房地應有部分6分之1移轉登記予父親，乃被上訴人未依約給
    付之問題，無從逕行認定兩造間有借名登記關係存在，上訴
    人亦未提出催告解除契約之證明，難認被上訴人有移轉系爭
    房地應有部分6分之1予上訴人之義務。
　⒋上訴人主張兩造間有系爭和解契約存在等語，固提出兩造姊
    妹丙○○與配偶劉錦臣於108年2月13日出具之書面證詞為證（
    見原審調字卷第13頁）。而該書面證詞內容為：「一、民國
    103年5、6月間，由大哥甲○○召集家庭會議，地點在大哥甲○
    ○家中客廳，參加的人有大哥甲○○、二哥甲○○、姐姐丙○○、
    姊夫劉錦臣、大嫂劉茶梅、妹妹何吉玉，乙○○及太太楊金蓮
    。二、會議中乙○○向甲○○要求返還事項（詳如會議書面資料
    ）：⒈媽媽代為保管之結婚基金，尚欠新台幣400萬。⒉另外
    ，原本要移轉給爸爸而未移轉之桃園區ＯＯＯ街Ｏ號產權其中1/
    3之一半。⒊甲○○同意並承諾處理」。惟：
　⑴證人丙○○於本院證稱：103年5月有前往被上訴人家中開會，
    大家坐定後，上訴人先拿出十行紙唸自己的訴求，主要內容
    為要求被上訴人返還400萬元及系爭房地；開完會之後，伊
    跟被上訴人說那你處理一下，他就點一個頭，穿了衣服就出
    去；伊是因為上訴人說要去告被上訴人，所以給被上訴人打
    一次電話，內容就是希望他們和解，但被上訴人沒有同意；
    書面證詞是伊所簽名，伊只是要證明當天有開會，細節不是
    很清楚；伊只有說大哥你處理一下，他點一個頭，就穿衣服
    出去，至於後續有無再協議，伊等真的不清楚等語（見本院
    卷第96-99頁）。而經本院再次詢問證人丙○○書面證詞中所
    謂「甲○○同意並承諾處理」之意為何，證人丙○○證稱：伊的
    意思就是剛才所說，伊跟甲○○說你處理一下，他點個頭，後
    續他們的事情伊從未過問等語（見本院卷第99頁）。可知證
    人丙○○僅見聞上訴人於系爭家庭會議中單方提出自己之要求
    ，但被上訴人僅點頭一下，即穿衣離開，並未表示同意，且
    被上訴人點頭之意思不明，無法排除被上訴人出於安撫上訴
    人之意思而點頭，尚難據此逕認被上訴人承諾返還借款400
    萬元及移轉系爭房地應有部分6分之1予上訴人，而與上訴人
    達成意思表示合致。
　⑵再者，證人劉錦臣於原審亦證稱：家庭會議當天有聽到上訴
    人說400萬本來答應給他的沒有給他，伊知道有400萬元，但
    是是房子的400萬還是媽媽保管的400萬，伊不敢確定；針對
    400萬元，被上訴人只是說會處理，沒有說要不要還；該天
    會議，上訴人與被上訴人說爸爸的房地產要返還3分之1的一
    半給上訴人，被上訴人沒有說，也沒有點頭；上訴人講完之
    後，被上訴人只說他會處理等語（見原審卷第340-342頁）
    。可知證人劉錦臣於系爭家庭會議中，亦見聞上訴人表示被
    上訴人應返還400萬元，及將系爭房地應返還父親應有部分
    之一半移轉登記予上訴人，但被上訴人並未明確表示同意之
    意。
　⑶證人何吉玉雖因涉及侵占案件，由臺灣桃園地方檢察署108年
    度他字第5132號案件偵辦中，並於108年10月28日收受傳票
    而到庭陳述（見本院卷第105-113頁）。惟證人何吉玉早於1
    08年4月26日於另案作證，證述有關系爭家庭聚會之情形，
    其當時證稱：伊只能證明當時確實有開這個會，上訴人就拿
    著他寫的十行紙從頭念到尾，十行紙的內容就是上訴人要跟
    被上訴人要錢，伊就跟被上訴人說處理一下，當時被上訴人
    就點個頭這樣等語（見原審卷第25頁），核與其在本院之證
    詞大致相符。堪信證人何吉玉於本院之證詞，並未受刑案偵
    辦之影響，應可採信。故上訴人主張何吉玉因受其刑事訴追
    ，證詞有所偏袒云云，尚非可採。另證人劉錦臣既已具結擔
    保其證詞之真正，且無證據證明其與上訴人有何故舊仇怨，
    應認證人劉錦臣於法院之證詞為可採。故上訴人以丙○○與劉
    錦臣於108年2月13日出具之書面證詞，證明兩造間有系爭和
    解協議存在，洵非有理。
　⒌佐以當天一同參與系爭家庭會議之人，其中：
　⑴證人即兩造妹妹何吉玉於原審證稱：103年間在被上訴人家聚
    會，是因為父親自97年起跟伊住，伊將住處的鑰匙及感應扣
    給上訴人，希望伊上班時上訴人能來陪伴父親，但上訴人騷
    擾父親，父親在103年間常常會哭，伊無可奈何，就告訴其
    他的哥哥姊姊，請他們來看父親；當天是各說各話，上訴人
    認為他當年賣的太便宜，因為伊的目的不是在處理他們房子
    的問題，伊也沒有資格，伊是請他們來勸上訴人，不要再來
    騷擾父親，其他的事情你們自己去討論，當天沒有一致的見
    解，也沒有簽任何東西等語（見原審卷第345-350頁）。
　⑵證人即被上訴人配偶劉茶梅於原審證稱：上訴人跟老婆去踢
    伊公公住處大樓鐵門，何吉玉就打電話叫兄弟姐妹回來，處
    理何事不大清楚，因為他們坐得很近，伊坐旁邊，他們講得
    很小聲，所以伊在旁邊也沒有聽到他們講什麼，當天在場的
    人沒有簽任何書面文件等語（見原審卷第344-345頁）。
　⑶證人即兩造兄弟甲○○於本院證稱：當天有看到上訴人拿書面
    白紙資料敘述他的要求，金額部分有談到返還金額，但不確
    定是否為400萬元或更多，返還房地也是與金額有關，是討
    論的內容；一直針對上述返還金額及ＯＯＯ街房地兩項問題討
    論，過程中並未反對，所以繼續討論，至於有無看到被上訴
    人點頭，事隔5、6年，應該是有點頭；不確定每個字，但是
    行為表現看起來沒有反對，沒有說不同意等語（見本院卷第
    93-94頁）。
　⑷是綜合上述在場證人之證詞，均表示上訴人僅就被上訴人是
    否返還400萬元及將系爭房地應有部分6分之1予上訴人之事
    ，表述其個人意見，而被上訴人僅點頭，並未表示同意返還
    400萬元借款及移轉系爭房地應有部分6分之1予上訴人之意
    ，且未簽立書面文件為證，核與證人丙○○、劉錦臣之證詞大
    致相符，實難認兩造間有系爭和解協議存在。
　⒍參諸被上訴人另以上訴人於93年9月6日以總價金800萬元向其
    買受系爭房地應有部分2分之1，其僅收受價金400萬元，被
    上訴人未依其指示將剩餘400萬元價金給付予父親何永森，
    但何永森已經死亡，上開給付方法已屬不能，依買賣契約法
    律關係請求被上訴人給付剩餘價金400萬元，經原審法院以1
    07年度訴字第790號判決被上訴人應給付上訴人400萬元本息
    ，並經本院107年度上字第1466號（下稱另案）判決駁回被
    上訴人之上訴，有另案判決在卷可稽（見原審調字卷第18-2
    1頁、原審卷第213-224頁）。則上訴人於另案既主張系爭房
    地買賣總價金為800萬元，其已收受價金400萬元，依據買賣
    契約向被上訴人請求給付剩餘價金400萬元，並獲勝訴判決
    ；卻於本件主張兩造除約定價金400萬元外，另約定被上訴
    人應將系爭房地應有部分3分之1（即兩造應有部分各6分之1
    ）移轉登記予父親何永森，惟被上訴人僅交付價金400萬元
    ，遲未辦理移轉登記，該應移轉予父親之應有部分6分之1仍
    為其所有，並借名登記於被上訴人名下，其已催告解除契約
    ，被上訴人已於系爭家庭會議承諾願將該應有部分6分之1移
    轉登記予上訴人等語。可見上訴人於另案請求被上訴人給付
    買賣標的物即系爭房地之剩餘價金，與本件請求被上訴人將
    買賣標的物部分即系爭房地應有部分6分之1返還，兩者顯然
    矛盾。且被上訴人於另案辯稱其已將全部買賣價金如數給付
    上訴人，否認積欠上訴人剩餘價金400萬元（見原審卷第214
    頁），並對另案判決提起上訴，現於最高法院審理中。則被
    上訴人既否認積欠上訴人剩餘價金400萬元，衡情應不至於
    在系爭家庭會議承諾將系爭房地應有部分6分之1移轉登記予
    上訴人。況被上訴人如已承諾移轉系爭房地應有部分6分之1
    予上訴人，上訴人又何以需另案起訴請求被上訴人給付剩餘
    價金400萬元，益徵兩造間並無系爭和解協議存在。
　⒎準此，上訴人並未舉證證明兩造間有400萬元借款關係，及被
    上訴人有移轉系爭房地應有部分6分之1予上訴人之義務，而
    系爭家庭會議在場之人，亦無法證明系爭和解協議之存在，
    另案判決亦可徵無系爭和解協議存在。故上訴人主張兩造間
    有系爭和解協議存在云云，尚非可採。　　　
  ㈡上訴人依系爭和解協議請求被上訴人給付400萬元，及移轉系
    爭房地應有部分6分之1予上訴人，有無理由？
    承前所述，本件兩造間既無系爭和解協議存在，則上訴人依
    系爭和解協議請求被上訴人給付400萬元，及移轉系爭房地
    應有部分6分之1予上訴人，洵非有據。
五、從而，上訴人依系爭和解協議，請求㈠被上訴人應給付上訴
    人400萬元，及自起訴狀繕本送達翌日起至清償日止，按週
    年利率5﹪計算之利息；㈡被上訴人應將系爭房地應有部分移
    轉各6分之1予上訴人；均為無理由，不應准許。原審為上訴
    人敗訴之判決，於法並無不合。上訴意旨指摘原判決不當，
    求予廢棄改判，為無理由，應駁回其上訴。
六、本件事證已臻明確，兩造其餘之攻擊或防禦方法及已經提出
    之證據，經本院斟酌後，認為均不足以影響本判決之結果，
    爰不逐一論列，附此敘明。
七、據上論結，本件上訴為無理由。爰判決如主文。
中　　華　　民　　國　　109 　年　　6 　　月　　30　　日
  　　　　　　　　民事第九庭  
  　                    審判長法  官  楊絮雲   
                              法  官  張宇葭
                              法  官  郭顏毓
正本係照原本作成。
如不服本判決，應於收受送達後20日內向本院提出上訴書狀，其
未表明上訴理由者，應於提出上訴後20日內向本院補提理由書狀
（均須按他造當事人之人數附繕本）上訴時應提出委任律師或具
有律師資格之人之委任狀；委任有律師資格者，另應附具律師資
格證書及釋明委任人與受任人有民事訴訟法第466 條之1第1項但
書或第2項（詳附註）所定關係之釋明文書影本。如委任律師提
起上訴者，應一併繳納上訴審裁判費。
中　　華　　民　　國　　109 　年　　6 　　月　　30　　日

    　　　　　　　　　　　　　書記官  黃雯琪
附註：
民事訴訟法第466條之1（第1項、第2項）：
對於第二審判決上訴，上訴人應委任律師為訴訟代理人。但上訴
人或其法定代理人具有律師資格者，不在此限。
上訴人之配偶、三親等內之血親、二親等內之姻親，或上訴人為
法人、中央或地方機關時，其所屬專任人員具有律師資格並經法
院認為適當者，亦得為第三審訴訟代理人。